【裁判字號】    97,婚,298
【裁判日期】    971128
【裁判案由】    確認婚姻關係存在
【裁判全文】
臺灣新竹地方法院民事判決               97年度婚字第298號
原      告  丙○○
訴訟代理人  林思銘律師
被      告  乙○○
上列當事人間確認婚姻關係存在事件，本院於民國97年11月25日
言詞辯論終結，判決如下：
    主  文
確認原告與被告間之婚姻關係存在。
訴訟費用新臺幣仟元由被告負擔。
    事實及理由
一、本件原告起訴主張：
  (一)原告丙○○與被告乙○○於民國66年6 月16日結婚，婚後
      感情尚稱容洽，詎於結縭三十載後，被告驟於97年2 月間
      ，向原告陳稱其以前借給朋友支票，朋友沒有將資金存入
      去軋票，造成被告背負支票債務，銀行會來追索，被告怕
      會影響到原告名下的房子，所以叫原告跟被告辦理假離婚
      ，因被告名下已無財產，惟原告名下尚有坐落新竹縣湖口
      鄉○○村○○鄰○○路○段371號房地，恐會被銀行聲請拍賣
      而連累，原告因不諳法律規定，為恐受累遂信以為真，並
      於97年2 月25日在被告準備好之離婚協議書上簽名，並至
      新竹縣湖口鄉戶政事務所辦理離婚登記，惟實質上兩造並
      無離婚之真意，且兩造至今仍共同居住在原處所即新竹縣
      湖口鄉○○村○○路○段371號處。且事後原告發現被告竟
      瞞著原告與大陸女子潘艷娥暗通款曲已三年，原告方恍然
      大悟。
  (二)次查，兩造兩造離婚書上雖有證人陳明開、甲○○之簽名
      與蓋章，但其上之簽名與蓋章，並非出自陳明開與甲○○
      二人所親為，而均係由被告自行書寫與用印，從而，此二
      證人是否有擔任兩造兩願離婚證人之意願，恐有疑異。再
      者，縱使此二證人應被告片面要求而充當證人，然而，此
      二證人卻未曾詢問原告是否有離婚之真意，換言之，此二
      證人並未親自見聞或知悉原告確有離婚之真意，則系爭兩
      造離婚協議應非有效。是系爭兩願離婚書之證人，既未於
      兩願離婚書作成時在場，亦未見聞兩造有離婚之合意或親
      聞原告確有離婚之真意，則兩造間所辦離婚手續，因欠缺
      民法第1050條規定之法定離婚要件，依民法第73條規定，
      故此離婚應屬無效，兩造之婚姻仍為存續，且維繫此婚姻
      對原告仍有意義，因原告尚在照顧公婆，且照顧兩造所生
      育之子女等語。
  (三)原告為此聲明：
      １、確認原告與被告之婚姻關係存在。
      ２、訴訟費用由被告負擔。
二、被告則以：兩造婚後相處沒有什麼感情，早已協議各過各的
    生活，各自居住，兩造商洽離婚時，原告要求將新竹縣湖口
    鄉○○村○○路○段371號房地歸原告所有，即同意與被告離
    婚，原告係自身願意離婚，始會與被告前往戶政事務所辦理
    離婚登記手續。嗣兩造前往新竹縣湖口鄉戶政事務所，因戶
    政人員告知協議離婚要找兩位證人，兩造又回到新竹縣湖口
    鄉○○村○○路○段371號房地，找原告亦認識之房客甲○○
    當見證人，由甲○○在離婚書上蓋章，至兩願離婚書上另一
    證人陳明開係被告胞弟，當時其人在大陸，被告並未以電話
    告知兩造離婚之事，即由被告在離婚書上簽寫胞弟姓名等語
    ，資為抗辯。
三、按確認法律關係之訴，非原告有即受確認判決之法律上利益
    者，不得提起，民事訴訟法第247條第1項前段定有明文。查
    兩造前於66年6月16日結婚，嗣於97年2月25日簽立兩願離婚
    書，並於97年2 月25日前往戶政機關辦妥離婚登記，此有原
    告提出兩造簽立之兩願離婚書、戶籍謄本各一件附卷可稽，
    且為被告所不爭執，自堪信為真正。次查，原告主張離婚協
    議書上之證人均未向原告本人確認是否真有離婚之意願，故
    本件兩造所辦離婚手續不符合法定要件，兩造之婚姻仍為存
    續等情，則為被告所否認，辯稱：兩造確有離婚之真意，原
    告始會共同前往戶政事務所辦理離婚登記等語，是兩造間對
    於婚姻關係目前是否尚屬存在，既有爭議，則原告提起本件
    訴訟，請求判決確認兩造間婚姻關係存在，揆之上開規定，
    即有受確認判決之法律上利益，程序上要無不當，合先敘明
    。
四、又原告主張兩造簽立離婚協議書時，兩願離婚書上之二證人
    陳明開、甲○○並未曾聽聞原告表示有離婚之意願，更不曾
    以任何方式向原告求證等情，業據提出證人即原告胞弟陳明
    開出具之證明書一紙附卷可稽，觀之陳明開於證明書上記載
    ：「茲查本人陳明開就乙○○與丙○○夫妻，於民國97年 2
    月25日之離婚事件，並未親自在場見聞，當時本人在中國大
    陸經商，在兩造離婚書上之簽名及蓋章，均非本人所親簽蓋
    印，恐口無憑，特立此證明書為證。」等情，亦為被告所不
    爭，則證人陳明開與被告既具有至親關係，衡之常情，應無
    故意偏袒原告，故為不利於被告陳述之理，堪認原告上開主
    張，要非無據。參以本院當庭命被告親自書立兩願離婚協議
    書上證人「陳明開」及「甲○○」之姓名各二十遍，觀之與
    兩造離婚協議書上證人「陳明開」及「甲○○」之簽名大致
    上相符，被告亦不否認兩願離婚書上證人「陳明開」及「甲○○」之簽名係其本人所簽寫，堪認原告主張證人陳明開及
    甲○○並未曾親自見聞原告表示要與被告離婚之意思，應為
    真實。
五、按兩願離婚，應以書面為之，有二人以上證人之簽名，並應
    向戶政機關為離婚之登記，民法第1050條定有明文。次按民
    法第1050條所謂二人以上證人之簽名，固不限於作成離婚證
    書時為之，亦不限於協議離婚時在場之人，始為證人，然究
    難謂非親見或親聞雙方當事人確有離婚真意之人，亦得為證
    人，此有最高法院68年台上字第3792號判例要旨可資參照。
    本件原告主張兩造離婚協議書上所載證人陳明開及甲○○均
    未親見親聞兩造有離婚真意之事實，既經本院認定如上，而
    該離婚協議書上復僅有證人陳明開及甲○○二人，是兩造間
    之協議離婚顯未具備「二人以上」親見或親聞兩造確有離婚
    真意之證人簽名，而與民法第1050條規定不符，依民法第73
    條之規定，該離婚協議應屬無效（最高法院28年上字第1306
    號判例參照）。從而，原告據以訴請確認兩造間之婚姻關係
    存在，為有理由，應予准許。
六、結論：原告之訴為有理由，依民事訴訟法第78條，判決如主
    文。
中    華    民    國    97    年    11    月    28    日
                  家事法庭  法    官  王佳惠
以上正本證明與原本無異。
如對本判決上訴，應於判決送達後20日內向本院提出上訴狀。
中    華    民    國    97    年    11    月    28    日
                            書 記 官  蔡玉嬌


司法院資訊處製作；財團法人民間司法改革基金會備份。
